【裁判字號】    92,上易,1100
【裁判日期】    921126
【裁判案由】    詐欺
【裁判全文】
臺灣高等法院高雄分院刑事判決                  九十二年度上易字第一一號
    上  訴  人
    即  被  告  甲○○
右上訴人因詐欺案件，不服臺灣高雄地方法院九十一年度易字第三六七九號中華民國
九十二年七月二日第一審判決（起訴案號：臺灣高雄地方法院檢察署九十一年度偵字
第二一九號），提起上訴，本院判決如左：
      主  文
原判決撤銷。
甲○○無罪。
      理  由
一、公訴意旨略以：被告甲○○得知童富龍罹患癌症，需錢治病，竟意圖為自己不法
    之所有，佯稱願向其購買其所有坐落於高雄縣美濃鎮○○段一五二七、一五八一
    地號等二筆土地（下稱系爭土地），約定買賣價金為新臺幣（下同）三百萬元，
    即於民國八十八年七月十三日簽定不動產買賣契約，並支付定金五十萬元（此部
    分款項約定以代還童富龍之銀行貸款方式支付），童富龍不知有詐乃將系爭土地
    所有權狀、印鑑證明等證件交付予被告甲○○，被告甲○○旋於同年九月十三日
    將上開土地以二百五十萬元之價格轉賣給游俊樺，並於同年九月二十二日收足二
    百五十萬元現金之價款，惟僅於同年九月二十三日支付一百二十萬元給童富龍（
    由童富龍之弟乙○○代收），餘款一百三十萬元則一味拖延，拒不付款。嗣童富
    龍於同年十月九日病重死亡，被告甲○○雖經童富龍之弟乙○○一再催討，均不
    置理，更於八十九年一月二十四日將系爭土地移轉登記予游俊樺指定之合夥人張
    勝明名下，乙○○始知其兄受騙，因認被告甲○○涉犯刑法第三百三十九條第一
    項之詐欺取財罪嫌等語。
二、按犯罪事實應依證據認定之，無證據不得推定其犯罪事實；不能證明被告犯罪者
    ，應諭知無罪之判決，刑事訴訟法第一百五十四條、第三百零一條第一項分別定
    有明文。又認定不利於被告之事實，須依積極證據，苟積極證據不足為不利於被
    告事實之認定時，即應為有利於被告之認定，更不必有何有利之證據。另刑事訴
    訟法上所謂認定犯罪事實之證據，係指足以認定被告確有犯罪行為之積極證據而
    言，該項證據自須適合於被告犯罪事實之認定，始得採為斷罪資料（最高法院三
    十年上字第八一六號、二十九年上字第三一○五號判例意旨參照）。次按債務人
    未依債務本旨履行給付者，依一般社會經驗而言，原因非一，其因不可歸責之事
    由無法給付，或因合法主張抗辯事由而拒絕給付，甚至債之關係成立後，始行惡
    意遲延給付，皆有可能，非必出於自始無意給付之詐欺犯罪一端，尚難以單純債
    務不履行之狀態，即推定其自始即有不法所有之意圖，且係施用詐術，逕認應以
    詐欺罪責相繩。又刑法第三百三十九條第一項詐欺罪之成立，係以行為人意圖為
    自己或第三人不法所有，以詐術使人將本人或第三人之物交付為要件，所謂以詐
    術使人交付，必須被詐欺人因其詐術而陷於錯誤，若其所用方法，不能認為詐術
    ，亦不致使人陷於錯誤，即不構成該罪，最高法院四十六年臺上字第二六○號判
    例，亦足參照。
三、本件公訴人認被告甲○○涉犯刑法第三百三十九條第一項之詐欺取財罪嫌，無非
    以告訴人乙○○之指訴及證人張勝明證稱：已於八十八年九月二十二日付清二百
    五十萬元價金等語，並有雙方簽訂之不動產買賣契約附卷可稽，為其論據。被告
    甲○○未於本院審理時到庭陳述意見，惟據其原辯護意旨（嗣經解除委任）堅決
    否認被告有何詐欺犯行，辯稱：被告係因經濟不景氣，才無法付尾款，沒有詐欺
    的意思，後來土地轉賣也虧本五十萬元等語。
四、經查：
  (一)被告於八十八年七月十三日與告訴人之兄童富龍簽訂不動產買賣契約，約定以三
    百萬元之價金向其買受系爭土地，並於簽約同時支付定金五十萬元（此部分款項
    約定以代還童富龍之銀行貸款方式支付），童富龍乃將系爭土地所有權狀、印鑑
    證明等證件交付予被告，被告先於八十八年八月十日將系爭土地移轉登記予第三
    人傅榮生名下，嗣於同年九月十三日再將系爭土地以二百五十萬元之價格轉賣給
    案外人游俊樺，且於同年九月二十二日收足二百五十萬元之價款，惟僅於同年九
    月二十三日支付一百二十萬元給童富龍（由告訴人乙○○代收），尚欠餘款一百
    三十萬元。嗣童富龍於同年十月九日病重死，而被告亦於八十九年一月二十四日
    將系爭土地移轉登記予游俊樺指定之合夥人張勝明名下等情，業據被告於原審自
    承在卷，核與告訴人乙○○之指訴及證人游俊樺、張勝明之證述情節相符（見原
    審卷第八五頁），並有被告前所不否認之不動產買賣契約書、土地登記謄本、切
    結書、本票、存證信函等件附卷可稽（見九十年度他字第三七八號卷第十二至三
    二頁），此部分固堪信為真實。
  (二)惟被告於簽訂上開買賣契約時，已支付定金五十萬元（此部分款項約定以代還童
    富龍之銀行貸款方式支付），出賣人童富龍始將系爭土地所有權狀、印鑑證明等
    證件交付予被告，被告乃於八十八年八月十日將該土地移轉登記予第三人傅榮生
    名下，上開買賣過程與一般交易情形無異，自難指為施用詐術，出賣人童富龍亦
    非陷於錯誤，而簽訂上開買賣契約甚明。雖被告嗣於同年九月十三日未付清買賣
    價款前又將系爭土地以二百五十萬元之價格轉賣給游俊樺，且於收足該二百五十
    萬元之價款後，僅支付其中一百二十萬元給童富龍（由告訴人乙○○代收），尚
    欠餘款一百三十萬元迄未付清，然被告既於收受轉賣系爭土地價款二百五十萬元
    之翌日（同年九月二十三日）即支付其中一百二十萬元給告訴人乙○○代收，加
    上支付定金五十萬元，合計已交付價金一百七十萬元，約占本件買賣價款之五成
    六，倘若被告有詐騙上開土地之故意，豈有於轉賣系爭土地取得買賣價款後，仍
    於翌日即交付其中一百二十萬元予告訴人乙○○代收之理？是被告所辯其無詐欺
    之故意云云，尚非不足採信。
  (三)被告雖又簽立切結書載明：「敝人（指被告）願於民國八十八年九月十七日決定
    將總價款中之二百萬元一次付清，否則切結書人以無條件賠償新臺幣五十萬元正
    給童富龍，並負責將土地全部以無條件移轉童富龍或其繼承人．．．」等語，惟
    此為事後雙方民事債務履行之約定，縱未依約清償，亦難推論被告於簽訂系爭土
    地買賣契約之初，即有故意詐欺之不法意圖，況被告於簽訂買賣契約後確有部分
    履約之行為，足見其仍有履約之誠意，不能因其事後未能清償全部價金，遽認其
    於簽訂買賣契約時即有詐欺系爭土地之故意，自不能以刑法詐欺罪相繩。
五、綜上所述，公訴人所舉之證據，尚不足證明被告確涉有詐欺之犯行。此外，公訴
    人亦無法舉證其他積極證據足認被告有何公訴意旨所指之詐欺犯行，其犯罪應屬
    不能証明。原審未予詳察，而為被告有罪之諭知，尚有未洽，被告上訴意旨，指
    摘原判決諭知其有罪判決為不當，請求撤銷改判，為有理由，應由本院將原判決
    予以撤銷，改為無罪之諭知。
六、被告經合法傳喚，雖提出衛生署旗山醫院住院診斷證明書一紙，請求延期審理，
    然查該證明書所載住院日期係自九十二年十月二十日起至同年月二十四日止，顯
    與本件九十二年十一月十二日之審判期日不生影響，自屬無正當理由不到庭，爰
    不待其陳述，逕行判決。
據上論結，應依刑事訴訟法第三百六十九條第一項前段、第三百六十四條、第三百七
十一條、第三百零一條第一項，判決如主文。
本案經檢察官張其主到庭執行職務。
中    華    民    國  九十二      年      十一      月     二十六   日
                              臺灣高等法院高雄分院刑事第八庭
                                  審判長法官  郭雅美
                                        法官  江泰章
                                        法官  裕斗
右正本證明與原本無異。
不得上訴。
                                  法院書記官  吳福連
中    華    民    國      九十二      年      十一      月    二十六    日


司法院資訊處製作；財團法人民間司法改革基金會備份。
